ACORDAO-COMPLETO-2383804

ACÓRDÃO 13443/2019 ATA 40/2019 - PRIMEIRA CÂMARA

VISTOS, relatados e discutidos estes autos de embargos de declaração opostos pelo sr. Fernando Sérgio de Melo Portinho em desfavor do Acórdão 5548/2019-TCU-Primeira Câmara, 
ACORDAM os Ministros do Tribunal de Contas da União, reunidos em sessão da Primeira Câmara, ante as razões expostas pelo Relator, em:
9.1. conhecer dos embargos de declaração opostos pelo sr. Fernando Sérgio de Melo Portinho para, no mérito, rejeitá-los;
9.2. dar ciência desta deliberação ao recorrente.

Embargos de declaração opostos pelo sr. Fernando Sérgio de Melo Portinho contra decisão que julgou suas contas irregulares, condenou-o em débito e aplicou-lhe multa.

Primeira Câmara

Universidade Federal do Estado do Rio de Janeiro.

3. Interessados/Responsáveis/Recorrentes:
3.1. Interessado: Secretaria de Educação Básica (00.394.445/0124-52)
3.2. Responsáveis: Fernando Sérgio de Melo Portinho (XXX.926.607-XX); Fundação de Apoio à Universidade do Rio de Janeiro (06.265.414/0001-29)
3.3. Recorrente: Fernando Sérgio de Melo Portinho (XXX.926.607-XX).

13.1. Ministros presentes: Walton Alencar Rodrigues (Presidente), Benjamin Zymler (Relator) e Vital do Rêgo.
13.2. Ministro-Substituto convocado: Augusto Sherman Cavalcanti.
13.3. Ministro-Substituto presente: Weder de Oliveira.

ACORDAO-COMPLETO-2493770

Acórdão 1287/2022 - Primeira Câmara

ACORDAO-COMPLETO-2457278

Acórdão 8772/2021 - Primeira Câmara

BENJAMIN ZYMLER

Ministro Benjamin Zymler.

Trata-se de embargos de declaração opostos pelo sr. Fernando Sérgio de Melo Portinho, ex-presidente da Fundação de Apoio à Universidade Federal do Estado do Rio de Janeiro, em desfavor do Acórdão 5548/2019-TCU-Primeira Câmara. Por meio dessa deliberação, este Colegiado julgou irregulares as contas do embargante, condenou-o em débito e aplicou-lhe a multa prevista no art. 57 da Lei 8.443/1992.
2.	Transcrevo, no que interessa, a essência do recurso apresentado:
"3) DA CONTRADIÇÃO
3.1) CONTRADIÇÃO RELATIVA AO LAPSO TEMPORAL EFORÇA MAIOR
Analisando a Defesa apresentada pelo Embargante, constata-se que o mesmo sustentou a mitigação do seu direito de defesa, em razão de força maior, consubstanciada na absoluta impossibilidade de defender-se, por não ter tido acesso à documentação inerente ao Contrato n° 08/2008.
Conforme verifica-se dos autos, como o Embargante deixou a presidência da Fundação em 19/11/2009, não tendo mantido mais nenhum vínculo de qualquer natureza com aquela Fundação. Assim, seu sucessor foi responsável pela apresentação da prestação de contas, que somente o fez em 10/08/2010, conforme citado no Acórdão ora embargado.
Ademais, o primeiro momento em que o Embargante foi notificado para manifestar-se foi em 08/10/2014 na fase interna da TCE, ou seja, mais de 5 (cinco) anos após sua saída da FURJ, ocorrida em 19/11/2009, quando inclusive já estava aposentado da docência junto à UNIRIO, bem como já havia sido sucedido por duas Presidências.
Mesmo não tendo exercido função executiva no curso de seu mandato, quando foi instado a manifestar-se pela primeira vez em 2014, o Embargante tentou acesso aos documentos inerentes ao Contrato n° 08/2008, tendo sido informado que os mesmos haviam sido extraviados por seu primeiro sucessor, conforme fls. 100 do doc. 1.
Esse excesso de prazo, de mais de 5 (cinco) anos de sua saída, para manifestar-se pela primeira vez, somado ao fato de que a FURJ informou que não dispunha mais dos documentos, em razão de extravio pelo presidente anterior, revelou-se como força maior impedindo que o Embargante pudesse, de alguma forma, sanar documentalmente as falhas na prestação de contas.
Em caso idêntico, citado nestes autos como precedente, no qual o lapso temporal foi idêntico, ou seja, de 5 (cinco) anos, envolvendo as mesmas partes do presente processo, recém julgado pelo Tribunal de Contas União, restou arquivado pelo excesso de prazo, conforme se verifica nos autos do processo n° Processo 016.585/2015-1.
No caso discutido na TC n° 016.585/2015, arquivada pelo excesso de prazo, o contrato foi assinado em dezembro de 2007, vigorando até o ano de 2009. A prestação de contas foi enviada em 2010 e o Sr. Fernando Portinho fora citado na fase interna da Tomada de Contas em 2014.
Exatamente o mesmo lapso temporal discutido nos presentes autos, ou seja, 5 (cinco) anos.
No presente caso, nesse exato sentido do precedente, conforme reconhecido no próprio Acórdão Embargado, o Contrato n° 08/2008 foi assinado em 05/03/2008, e em 19/11/2009 o Embargante deixou a Presidência, mas somente em 08/10/2014 (5 anos depois) o mesmo foi notificado na fase interna da TCE.
Igualmente, o Tribunal de Contas da União já se manifestou, em casos semelhantes, pelo arquivamento do processo em razão do transcurso de lapso temporal, mesmo em período menor do que 10 anos: (transcrição de parte do Acórdão 2296/2013-TCU-Segunda Câmara) 
Em que pese a similitude os casos, o Acórdão Embargado afirma que, diferentemente do caso paradigma, não teria havido transcurso de lapso temporal que inviabilizaria a ampla defesa do Embargante, haja vista que não teria sido ultrapassada a marca de 10anos entre a vigência contratual e a citação em sede de TCE.
No entanto, em todos casos analisados as datas são absolutamente semelhantes, de modo que em nenhum deles há o transcurso de mais de 10 anos.
Resta latente, portanto, a contradição ora apontada: o Acórdão Embargado afirma que os precedentes citados não se aplicam em razão de não ter havido o transcurso de mais de 10 anos entre o contrato e a instauração da Tomadas de Contas Especial.
 (transcrição de trecho da instrução) 
Como acima demonstrado, nos precedentes citados também não houve o transcurso de mais de 10 anos, tendo transcorrido prazos absolutamente semelhantes ao presente, aproximadamente 6 anos.
Ora, não é razoável exigir que um dirigente de uma entidade permaneça em posse de uma documentação referente a comprovação de execução por um período superior a 5 anos, prazo prescricional de eventual ação que vise discutir aquele termo.
Sendo assim, pede-se que seja sanada a contradição ora apontada, para que seja reconhecido a aplicabilidade dos precedentes ao presente caso, com o arquivamento da Tomada de Contas em razão do grande lapso temporal entre a execução contratual e a citação do embargante em sede de Tomadas de Contas Especial.
3.2) CONTRADIÇÃO RELATIVA COMPROVAÇÃO DE EXTRAVIO DE DOCUMENTAÇÃO
De acordo com o Acórdão Embargado, o Embargante não teria comprovado a impossibilidade de obtenção de documentos junto à FURJ, pois não teria comprovação de que os documentos teriam sido extraviados junto àquela Fundação.
 (transcrição de trecho da instrução) 
No entanto, conforme se infere do documento de fls. 100/103 do documento 1 da presente Tomada de Contas Especial, o Presidente da FURJ, Sr., Benedito Fonseca e Souza Adeodato enviou ofício à UNIRIO, durante a fase interna de Tomada de Contas Especial informando expressamente que a documentação havia sido retirada da instituição e extraviada: 'Nessa mesma data, seus arquivos foram retirados arbitrariamente do ambiente institucional pelo Presidente que antecedeu a atual administração para diversos depósitos, ocasião em que extraviaram-se diversos e importantes documentos o que torna, neste momento, inviável sua busca, já que os mesmos encontram-se desorganizados e, em muitos casos, impossível de serem encontrados. Ademais, devemos salientar que as informações solicitadas deveriam ter sido prestadas ainda ao final de 2010 pela Administração da FURJ, à época.
Ora, se o próprio atual Presidente da FURJ declarou expressamente que não possuía os documentos necessários para a prestação de contas, haja vista que haviam sido extraviados, resta absolutamente impossível ao Embargante, que havia deixado a presidência da Instituição há mais de 10 anos, a obtenção dos mesmos.
Se havia dúvida acerca da veracidade da declaração do Sr. Benedito Fonseca e Souza Adeodato, deveria ter sido realizada diligência por esta corte de contas, e não simplesmente desconsiderar aquela declaração.
Assim, fica clara a existência de contradição entre o acórdão Embargado e o documento de fls. 100 da peça 1, que comprova de maneira efetiva o extravio da documentação necessária. 
Face o exposto, pede-se que seja sanada a contradição ora apontada, para que seja trancada a presente Tomada de Contas Especial.
4) DA OMISSÃO
Analisando a peça de defesa apresentada pelo Embargante, constata-se que o mesmo sustenta, em seu tópico 3.1, a sua ilegitimidade passiva.
No entanto, observando o acórdão Embargado, percebe-se que o mesmo refuta apenas a tese de decurso de grande lapso temporal entre a assinatura do contrato e a instauração da tomada de contas, bem como a tese de impossibilidade de apresentação de documentação pelo fato dos mesmos terem sido extraviados. 
O que se vê, portanto, é que o Acórdão é omisso no que tange à tese de ilegitimidade passiva do Embargante. 
Com fulcro em suas finalidades estatutárias precípuas, como a de prestar apoio à UNIRIO, a FURJ celebrou com aquela Universidade o Contrato n° 08/2008, que constitui objeto de questionamento nos presentes autos.
O Embargante exerceu a Presidência da Fundação de Apoio à Universidade Federal do Rio de Janeiro - FURJ, no interregno de 23/03/2004 a 19/11/2009.
Todavia, o cargo honorário ocupado por este não representava o exercício de atividades executivas ou de gestão financeira, como pode ser observado pelo próprio Estatuto da FURJ.
Tais responsabilidades eram inerentes ao cargo de SUPERINTENDENTE GERAL da FURJ que, consoante disposto no § Io do Art. 5o, é o responsável pelas operações administrativas, financeiras e finalística da Fundação, juntamente com um Gerente Financeiro, que integram o Órgão Executivo de Direção Superior, in verbis: (transcrição de trecho do estatuto) 
Verifica-se, ainda, que o Estatuto da Fundação, ao atribuir a responsabilidade administrativa e financeira da FURJ ao Superintendente Geral e ao Gerente Financeiro, também atribuiu responsabilidade aos mesmos por atos lesivos a terceiros ou à própria Fundação, praticados com dolo ou culpa.
Como pode ser facilmente observado pela troca de Ofícios e encaminhamento de respostas entre a UNIRIO e a FURJ, em nenhuma oportunidade o Embargante foi instado a manifestar-se, por obviamente não ser o gestor financeiro ou responsável pela aplicação dos recursos executados pela FURJ, conforme constatado pela própria Comissão da TCE em seu relatório conclusivo.
Verifica-se que, no curso de todo processo, a UNIRIO sempre instou a FURJ a manifestar-se por intermédio de seu Superintendente Geral, por reconhecer que as operações administrativas e financeiras da FURJ eram desempenhadas e de responsabilidade do mesmo, conforme a seguir elencado:
1) No Ofício n° n° 028/2010/FURJ-FIN,, de 14/09/2009, a então Superintendente Geral da FURJ, juntamente com a gerente financeira da FURJ, encaminham relatório de prestação de contas do exercício; e
2) Em 22 de dezembro de 2010, a então Superintendente Geral da FURJ, Sra. Mareia Valeria Coutinho Gonzaga, recolheu GRU no valor de R$ 57.577,07 (cinquenta e sete mil, quinhentos e setenta e sete reais e sete centavos) . 
3) 28 de janeiro de 2011, a então Superintendente Geral da FURJ, Sra. Mareia Valeria Coutinho Gonzaga apresentou resposta aos apontamentos indicados no relatório DICON n° 134/2010.
Observa-se, pela relação de correspondências trocadas entre a UNIRIO e a FURJ no curso da apuração, que todas deram-se exclusivamente pela via da Superintendência Geral, notadamente responsável pela gestão administrativa da FURJ, assim como pela execução do contrato 08/2008, consoante dispõe o art. 5º, parágrafo 1º do Estatuto da FURJ.
A responsabilidade pela gestão dos recursos provenientes do Contrato, como evidente, não competiu ao Embargante, sendo este, portanto, absolutamente ilegítimo para configurar como responsável pela execução das despesas.
Consoante o disposto na Instrução Normativa - TCU n° 71/2012, em seu art. 2º, a Tomada de Contas Especial é um procedimento destinado a apuração de responsabilidade pessoal, por ocorrência de dano à administração pública federal. Tal procedimento visa identificar o real responsável pelo dano, conforme in verbis: (transcrição do dispositivo invocado) 
Como visa responsabilizar uma pessoa (física ou jurídica) , a norma exige que, para instauração da Tomada de Contas Especial, haja a identificação de alguns pressupostos, dentre os quais a EVIDENCIAÇAO DA CONDUTA ILEGAL, ILEGÍTIMA OU ANTIECONÔMICA, conforme abaixo disposto no Art. 5o, §1°, inciso III, da IN n° 71/2012, abaixo colacionado: (transcrição do dispositivo invocado) 
Pela doutrina clássica, conduta é uma ação ou omissão consciente, dirigida a uma finalidade. Logo, para se caracterizar a conduta de alguém se faz necessário uma demonstração de que tenha agido ou deixado de agir de forma consciente.
Da análise cios autos, inclusive dos documentos que compõem a prestação de comas, verifica-se que a gestão administrativa e financeira dos recursos oriundos do Contrato 08/2008 não teve qualquer ação ou omissão consciente do Embctgarrs, em nenhum momento.
Verifica-se pelos documentos, claramente, que a gestão dos recursos foi realizada pela UNIRIO na pessoa dos Coordenadores do Projeto e pela FURJ na pessoa do Superintende Geral.
No período em que ocorreu análise da prestação de contas, Fernando Portinho não mais compunha a Presidência da FURJ, continuando alheio, pois em nenhum momento foi mencionado ou, sequer, comunicado.
Responsabilizar alguém que não teve nenhuma ação na execução dos recursos financeiros e que, durante o longo período de análise das contes, ficou absolutamente alheio aos fatos, não tem sustentação legal por carência de pressuposto básico de imputação.
O simples fato de ter assinado o termo na condição de Presidente não é motivo suficiente para que ser responsabilizado, por absoluta falta do elemento CONDUTA, exigido como pressuposto para instauração da Tomada de Contas Especial.
Como se percebe, não há qualquer relação entre a simples assinatura do termo e a suposta falha na prestação de contas, haja vista que não era incumbência do Sr. Fernando Portinho a execução do Convênio.
Assim, demonstrada a sua clara ilegitimidade passiva, pede-se que seja acolhido o presente Embargo de Declaração, para que seja analisada e acolhida a tese ora demonstrada, com a consequente exclusão do Embargante do polo passivo da presente demanda.
5) PEDIDOS
Ante os fatos e motivos expostos, pede-se que sejam recebidos os presentes Embargos de Declaração, sendo sanadas as contradições e omissões acima demonstradas, com o consequente arquivamento da presente Tomadas de Contas em relação ao Embargante".
3.	Os embargos foram protocolados neste Tribunal em 23/10/2019. Não há nos autos a cópia da notificação do embargante. 
	É o relatório.

Maurício Sardinha Meneses dos Reis (OAB/RJ 119.316), Viviane de Azevedo da Silva (OAB/RJ 119/268), Bruno Calixto Scelza (OAB/RJ 188.881), Manoel Bernardo de Souza (OAB-RJ 218.115), Cláudia Coelho do Amaral (OAB-RJ 78.923) e outros.

Procurador Marinus Eduardo de Vries Marsico.

TOMADA DE CONTAS ESPECIAL. CONTRATO PARA CAPACITAÇÃO DE PROFESSORES. NATUREZA DE CONVÊNIO. PRESTAÇÃO DE CONTAS PARCIAL. NÃO COMPROVAÇÃO DA DESTINAÇÃO DO SALDO RESTANTE. CITAÇÃO DA FUNDAÇÃO, DO PRESIDENTE DA ENTIDADE, DA SUPERINTENDENTE GERAL E DA GERENTE FINANCEIRA. ACOLHIMENTO DAS ALEGAÇÕES DE DEFESA DA SUPERINTENDENTE GERAL E DA GERENTE FINANCEIRA. CONTAS IRREGULARES DA CONTRATADA E DO PRESIDENTE DA ENTIDADE. DÉBITO SOLIDÁRIO. MULTAS. EMBARGOS DE DECLARAÇÃO. TENTATIVA DE REDISCUSSÃO DO PROCESSO. REJEIÇÃO.

TOMADA DE CONTAS ESPECIAL (TCE)

Secretaria de Controle Externo de Tomada de Contas Especial (SecexTCE).

Preliminarmente, o recurso em apreço deve ser conhecido, tendo em vista o preenchimento dos requisitos necessários à espécie. 
2.	Trata-se de embargos de declaração opostos pelo sr. Fernando Sérgio de Melo Portinho, ex-presidente da Fundação de Apoio à Universidade Federal do Estado do Rio de Janeiro, em desfavor do Acórdão 5548/2019-TCU-Primeira Câmara. Por meio dessa deliberação, este Colegiado julgou irregulares as contas do embargante, condenou-o em débito, solidariamente com a mencionada Fundação, e aplicou-lhe a multa prevista no art. 57 da Lei 8.443/1992, no valor de R$ 20.000,00.
3.	Originariamente este processo cuidou de tomada de contas especial instaurada em razão de irregularidades apuradas na prestação de contas do contrato de prestação de serviços 8/2008, firmado entre a Universidade Federal do Estado do Rio de Janeiro e a Fundação de Apoio à Universidade Federal do Estado do Rio de Janeiro (Furj) , que tinha por objeto a capacitação de professores tutores, professores formadores e gestores vinculados ao sistema Universidade Aberta do Brasil (UAB) .
4.	O negócio jurídico foi firmado no montante de R$ 235.588,00 e teve vigência no período compreendido entre 5/3/2008 e 4/3/2009. 
5.	Na deliberação recorrida, expus que, embora o instrumento jurídico tenha sido formalmente denominado de "contrato de prestação de serviços", sua natureza jurídica era inequivocamente de convênio, até porque previa a obrigação da contratada de prestar contas nos moldes, formatos e em acordo com a Instrução Normativa STN n° 01, de 15 de janeiro de 1997. 
6.	Na prestação de contas, apresentada somente em setembro de 2010, foi possível constatar a aplicação de apenas R$ 90.211,58, consistente no pagamento de diversas bolsas à equipe responsável pela preparação do material didático, pela análise do conteúdo dessas apostilas e pela capacitação propriamente dita. Em paralelo, a contratada restituiu R$ 57.577,07 àquela universidade federal. 
7.	As alegações de defesa não lograram afastar a responsabilidade do embargante, razão pela qual o débito resultou da diferença entre o total repassado e o montante comprovado/restituído.
8.	O recorrente alega existir contradição e omissão na decisão condenatória, com fundamento nas seguintes questões: a) teria deixado a presidência da Fundação em 19/11/2009, ou seja, antes da entrega da prestação de contas, e somente foi notificado das irregularidades depois de 5 anos, lapso que prejudica seu direito de defesa, na medida em que não dispunha de acesso aos arquivos; b) os documentos foram extraviados na gestão de outro presidente que o sucedeu; e c) as atividades executivas ou de gestão financeira foram praticadas por outros agentes, quais seja, a superintendente-geral e o gerente financeiro. 
9.	Proporei a rejeição dos embargos, tendo em vista que todas essas questões foram enfrentadas no julgamento, sendo nítida a tentativa de rediscussão do mérito. Afinal, os embargos de declaração possuem fundamentação vinculada, haja vista o objetivo estrito de afastar possível omissão, obscuridade ou contradição, não se prestando para a reavaliação dos fundamentos que conduziram à prolação do acórdão recorrido. Cito nesse sentido os Acórdão 7781/2015-TCU-Primeira Câmara e 131/2015-Primeira Câmara. 
10.	Este Colegiado enfrentou as duas primeiras questões afirmando que o prazo da execução contratual (vigência entre 5/3/2008 e 4/3/2009) e da prestação de contas (sessenta dias subsequentes) ocorreu durante o mandato do embargante, ou seja, competia a ele supervisionar as ações, reunir a documentação comprobatória das despesas e entregá-la à universidade contratante. Ao não disponibilizar todos os comprovantes de despesas e deixar o ônus da prestação de contas ao sucessor, assumiu o risco de eventual extravio dos papéis. 
11.	Não pode o gestor alegar ter sido surpreendido com a citação do TCU, pois, mais cedo ou mais tarde, haveria a impugnação do saldo sem lastro documental. Em paralelo, a norma deste Tribunal somente dispensa a instauração da tomada de contas especial quando houver transcorrido prazo superior a dez anos entre a data provável de ocorrência do dano e a primeira notificação dos responsáveis pela autoridade administrativa competente (art. 6º, II, da Instrução Normativa TCU 71/2012) . 
12.	Tais pontos foram analisados na seguinte passagem do voto condutor da deliberação recorrida: 
"23.	Da mesma forma, não houve violação aos princípios do contraditório e da ampla defesa. Não se está aqui rejeitando eventuais notas fiscais ou recibos, mas tão somente afirmando que tais elementos não foram entregues. É evidente que os jurisdicionados já sabiam de antemão que, mais cedo ou mais tarde, haveria a impugnação do saldo sem lastro documental, não sendo lícito se beneficiar da própria torpeza, muito menos alegar que foi surpreendido com as notificações emitidas pela universidade contratante e pelo Tribunal de Contas da União.  
24.	A propósito, a Instrução Normativa TCU 71/2012 dispensa a instauração da tomada de contas especial quando houver transcorrido prazo superior a dez anos entre a data provável de ocorrência do dano e a primeira notificação dos responsáveis pela autoridade administrativa competente (art. 6º, II) . Como observado pelo próprio responsável, não houve decurso de tal prazo no caso concreto. 
25.	 A vigência contratual encerrou-se em 4/3/2009. A prestação de contas de todas as despesas deveria ter sido entregue sessenta dias depois, conforme art. 28, § 5º, da Instrução Normativa STN 1/1997 (4/5/2009) . A primeira notificação do responsável ocorreu em outubro de 2014 (peça 1, p. 137) , pouco mais de cinco anos depois de encerrado o prazo para entrega da documentação. 
26.	Logo, não houve violação aos mencionados princípios constitucionais, não sendo hipótese, portanto, de arquivamento por ausência dos pressupostos de constituição e desenvolvimento válido e regular do processo. Também não estão presentes os pressupostos que autorizam o trancamento das constas, a saber: caso fortuito ou força maior comprovadamente alheio à vontade dos responsáveis que torne materialmente impossível o julgamento de mérito. 
27.	 O caso fortuito alegado pelos jurisdicionados diz respeito à retirada dos arquivos do ambiente institucional por parte de um ex-presidente da entidade, ocasião em que foram extraviados documentos. A questão fática, supostamente ocorrida em janeiro de 2011, não está demonstrada nos autos, e, mesmo que estivesse, não poderia ser aceita, pois, ao não entregar os comprovantes ao término do contrato, os responsáveis assumem o risco pelo eventual sumiço desses papéis.
28.	Nos precedentes invocados pelo sr. Fernando Sérgio de Melo Portinho (Acórdão 8454/2017-TCU-Segunda Câmara e 4631/2018 - 2ª Câmara) , aquele Colegiado considerou as contas iliquidáveis e arquivou o processo por ausência dos pressupostos de constituição e de desenvolvimento válido e regular da tomada de contas especial em razão da falta de documentos capazes de fundamentar a quantificação do débito e a devida responsabilização. 
29.	Como se percebe, tais fundamentos não podem ser replicados no caso concreto. Como já mencionado, o dano ao Erário decorreu da ausência de documentação comprobatória das despesas e a responsabilização resultou do entendimento proferido no Acórdão 2763/2011-TCU-Plenário, que julgou incidente de uniformização de jurisprudência, pacificando a responsabilidade solidária da pessoa jurídica de direito privado e do dirigente da entidade quando houver débito na execução de negócios com natureza jurídica de convênios custeados com recursos públicos federais.
30.	Logo, rejeito a tese." 
13.	Quanto à terceira questão, é importante ressaltar que o embargante foi o signatário do contrato de prestação de serviços e, nessa condição, assume a responsabilidade pela correta aplicação dos recursos transferidos e, mesmo delegando atribuições para realização de pagamentos, acompanhamento físico do ajuste ou prestação de contas, responde pelos atos praticados pelos delegados escolhidos. Cito, nesse sentido, o Acórdão 2360/2015-TCU-Plenário. 
14.	Este assunto foi objeto dos seguintes comentários na decisão recorrida: 
"20.	O sr. Fernando Sérgio de Melo Portinho tenta transferir a responsabilidade pela prestação de contas a terceiros. Contudo, em razão da própria falta de elementos nos autos, não é possível afirmar que a gestão dos recursos foi delegada a subordinados. Independente disso, o instituto da delegação de competência não exime o autor da delegação do dever de acompanhar os atos praticados pelo agente delegado. Cito, nesse sentido, o Acórdão 1346/2013-TCU-Plenário. 
21.	Lembro neste ponto que o prazo da execução contratual (vigência entre 5/3/2008 e 4/3/2009) e da prestação de contas (sessenta dias subsequentes) ocorreu durante o mandato do ex-presidente que fora arrolado, a quem competia, em última instância, supervisionar as ações, reunir a documentação comprobatória das despesas e entregá-la à universidade contratante. Faltam informações mínimas nos autos, tais como a relação de livros adquiridos e de equipamentos que sofreram manutenção e os materiais educacionais que foram produzidos. Nenhum comprovante desses gastos foi juntado aos autos, nem mesmo nas alegações de defesa." 
15.	Ante o exposto, voto por que seja adotada a deliberação que ora submeto a este Colegiado.
	TCU, Sala das Sessões Ministro Luciano Brandão Alves de Souza, em 5 de novembro de 2019.
BENJAMIN ZYMLER 
Relator